【裁判字號】    99,訴,204
【裁判日期】    990317
【裁判案由】    分割共有物
【裁判全文】
臺灣板橋地方法院民事判決               99年度訴字第204號
原      告  甲○○
被      告  丙○○
            乙○○
上列當事人間請求分割共有物事件，經本院於民國99年3月3日言
詞辯論終結，判決如下：
    主      文
兩造共有坐落臺北縣三重市○○○段竹圍子小段一一七之七地號
土地（面積三十三平方公尺）應予以變賣，所得價金由兩造依應
有部分之比例進行分配，即由被告乙○○分得一萬分之三千三百
三十四，原告與被告丙○○各分得一萬分之三千三百三十三。
訴訟費用由被告丙○○、乙○○各負擔三分之一，餘由原告負擔
。
    事實及理由
一、程序方面：
    被告乙○○未於言詞辯論期日到場，核無民事訴訟法第386
    條各款所列情形，爰依原告聲請，由其一造辯論而為判決。
二、原告起訴主張：緣坐落於臺北縣三重市○○○段竹圍子小段
    117之7地號土地（下稱系爭土地，面積33平方公尺）為兩造
    共3 人所共有，其中原告、被告丙○○應有部分各為3,333/
    10,000，被告乙○○應有部分為3,334/10,000，惟原告與被
    告幾經協商，均未能就系爭土地達成分割之協議，原告自得
    請求分割系爭土地，並以變價分割為方法，以價金分配予各
    共有人，並聲明：求為判決如主文所示。
三、被告乙○○於調解程序中陳稱：不同意就系爭土地進行分割
    ，亦不同意變賣等情；被告丙○○則以：不同意系爭土地以
    變賣方式進行分割，如要出賣應由其自己找特定人應買，惟
    其目前找不到特定人應買，請求暫不分割共有物等情為辯。
    並聲明：原告之訴駁回。
四、原告主張兩造共3 人所共有之系爭土地，其中原告、被告丙
    ○○應有部分各為3,333/10,000，被告乙○○應有部分為3,
    334/10,000，系爭土地依現行法令並無不能分割之規定，其
    使用目的亦非不能分割，兩造並無訂定不能分割之協議，而
    原告於起訴前與被告幾經協商，均無法達成分割協議等情，
    有系爭土地登記謄本1 件在卷可參，被告亦就原告前揭主張
    之情事不為爭執，被告乙○○雖不同意就系爭土地進行分割
    ，被告丙○○則以：其目前找不到特定人應買，請求暫不分
    割共有物等情為辯，惟上開不同意分割之抗辯均與民法第82
    3 條之規定有悖，自無可採，原告自得提起本件訴訟，請求
    分割共有物。
五、按「分割之方法不能協議決定，或於協議決定後因消滅時效
    完成經共有人拒絕履行者，法院得因任何共有人之請求，命
    為下列之分配：一、以原物分配於各共有人。但各共有人均
    受原物之分配顯有困難者，得將原物分配於部分共有人。二
    、原物分配顯有困難時，得變賣共有物，以價金分配於各共
    有人；或以原物之一部分分配於各共有人，他部分變賣，以
    價金分配於各共有人。」民法第824條第2項定有明文。經查
    ：
（一）裁判分割之前提，必須因共有人不能協議分割時始得為之
      。查本件原告前曾與被告協商均無法達成分割協議等情，
      已為被告所不爭執，可見共有人無法達成協議分割方案甚
      明，且系爭土地亦無因使用目的不能分割或約定不分割期
      限之限制，惟兩造難達成協議，則原告因共有人無法協議
      分割而訴請法院為裁判分割，洵屬有據，應予准許。
（二）系爭土地係呈西北、東南走向，其中西北向有兩處尖銳狀
      ，地形已非方正；使用分區為變更三重都市計畫（第一次
      通盤檢討）住宅區，面積僅33平方公尺（折算約9.98坪）
      等事實，均有原告所提之系爭土地登記謄本、地籍圖謄本
      及都市計畫土地使用分區證明書各1件為證（調字卷第6至
      9 頁）。而系爭土地並非寬闊，整筆土地已無單獨興建得
      申請建物所有權第一次登記之建物可能，即一般社會通稱
      之畸零地，次以系爭土地目前部分有圍牆區隔，作為領袖
      城堡社區之空地使用等事實，亦經原告、被告丙○○陳述
      明確（本卷第15頁反面），倘依兩造3 人之應有部分比例
      進行原物分割，則每人分得面積將過於狹小（各約3.33坪
      ），顯不符合經濟效用之外，且以系爭土地形狀並非方式
      以觀，原物分割後兩造3 人分得之各筆土地亦顯難要求均
      係方正，將更形零碎，均有損系爭土地完整性，造成日後
      使用上困難，無法發揮經濟上之利用價值，是系爭土地已
      無從依民法第824 條第2項第1款前段規定進行原物分配，
      至為灼然。
（三）次以，本院詢及兩造是否同意其中部分共有人分得系爭土
      地全部，其他未受分配之共有人以金錢補償之事項，原告
      及被告丙○○悉當場表示不能同意（本院卷第15頁反面）
      ，被告乙○○則經本院合法通知無正當理由不到場表示意
      見，則為尊重系爭土地全體共有人之意願，自不得強行以
      上開方式就系爭土地進行分配。是由上情觀之，系爭土地
      亦無由依民法第824 條第2項第1款後段之規定進行原物分
      割。
（四）再者，系爭土地面積僅約9.98坪，並非寬闊，業如前所述
      ，是系爭土地顯然無法再進行細分成兩部分，將其中一部
      分依兩造應有部分之比例進行原物分割，另一部分變賣後
      依兩造應有部分之比例分配價金，即系爭土地更無法依民
      法第824 條第2項第2款後段之規定進行分割，當顯而易見
      。
    綜上以觀，本院已盡調查之能事，仍無法獲致系爭土地得以
    依民法第824 條第2項第1款前、後段規定之原物分割，或依
    民法第824 條第2項第2款後段為「特定部分原物分割、其餘
    部分變價分割」之可能，足見系爭土地無論係全部或特定部
    分進行原物分割，均顯有重大困難。參以本件原告既係請求
    以民法第824 條第2項第2款前段規定將系爭土地全部予以變
    賣後，以價金分配全體共有人；而被告業經本院諭知後，惟
    其等除表示反對裁判分割外，並未就除上開原告主張之分割
    方案外，另行補正提出合於相關法令規定之其他具體可行方
    案。是本院斟酌前述因素，認將系爭土地全部依民法第824
    條第2項第2款前段規定予以變賣，所得價金各按應有部分比
    例分配予各共有人，始能符合公平均衡，並得以徹底消滅共
    有關係。
六、系爭土地面積僅約9.98坪，並非寬大，形狀亦非方正，目前
    部分經圍牆區隔作為領袖城堡社區之空地使用，且本件共有
    人為3 人，應有部分大致相同，如就全部或一部進行原物分
    割，將導致各共有人分得部分之面積更為狹小，形狀更為零
    碎，是系爭土地於性質上自不適於原物分割，並揆諸現行民
    法分割共有物之相關規定、衍生之原理原則，及相關法令之
    規定．．．等一切情狀，故就系爭土地全部應依民法第824
    條第2項第2款前段變價分割之方式進行分割，足認所造成之
    變動及損害尚屬輕微，更能迅速解決紛爭，符合經濟原則，
    對於兩造最為有利，且最能彰顯公平原則，為符合現行相關
    法規下唯一可行之分割方式。
七、分割共有物之訴，核其性質，兩造本可互換地位，本件原告
    之起訴雖於法有據，然被告之應訴乃法律規定所不得不然，
    其所為抗辯自為伸張或防衛權利所必要，是以本院認本件之
    訴訟費用，應參酌兩造於分割後所得之利益，所分得價金之
    多寡，及兩造就系爭土地各自享有之應有部分之比例．．．
    等一切情事，由兩造3人各負擔1/3較為公允。
八、訴訟費用負擔之依據：民事訴訟法第80條之1 。
中    華    民    國    99    年    3     月    17    日
                  民事第二庭法  官  鍾啟煌
以上正本係照原本作成。
如對本判決上訴，須於判決送達後20日內，向本院提出上訴狀，
上訴臺灣高等法院（應按他造人數提出繕本）。
中    華    民    國    99    年    3     月    17    日
                            書記官  張國仁

司法院資訊處製作；財團法人民間司法改革基金會備份。
